---
title: "Revista Desarrollos en Ciencias Sociales Computacionales"
knit: (function(inputFile, ...) { rmarkdown::render(inputFile, output_dir = "outputs", ...) })
output:
  html_document:
    self_contained: true
    theme: null
    mathjax: null
    highlight: tango
    includes:
      in_header: "custom-head.html"
  word_document: default
  pdf_document: 
    latex_engine: xelatex
    keep_tex: true
    highlight: tango
bibliography: referencias.bib
csl: ../template/apa.csl
header-includes:
  - \usepackage{fontspec}
  - \setmainfont{Fira Sans Condensed}
---


```{r header, echo=FALSE, results='asis'}
source("../template/header.R")
```

## Introducción

Este es un artículo de ejemplo para probar la plantilla de la revista *Desarrollos en Ciencias Sociales Computacionales*. El objetivo es verificar que el flujo de trabajo con RMarkdown funciona correctamente, incluyendo la generación del encabezado, la tabla de URLs, las citas y las referencias [@knuth1984].

## Metodología

Se utilizó la plantilla de la sección *Artículos de investigación* ubicada en `plantillas/investigaciones/`. Se copió a una nueva carpeta `x-x-test/`, se renombró el archivo `paper.Rmd` y se completaron los metadatos en `metadatos.json`.

## Resultados

La estructura del repositorio quedó organizada de la siguiente manera:

- `template/` — archivos compartidos (apa.csl, logo-blanco.jpg, header.R)
- `plantillas/` — plantillas listas para copiar
- `X-X-autor/` — carpetas de artículos, cada una con su propio Rmd, metadatos y referencias

## Discusión

Este enfoque permite mantener un único repositorio para todos los artículos de la revista, eliminando la duplicación de archivos compartidos y unificando el estilo visual [@xie2015]. La separación entre código R (`header.R`) y contenido (`.Rmd`) facilita el mantenimiento y la actualización de la plantilla.

## Conclusiones

La organización propuesta es funcional y escalable para múltiples números de la revista.

## Referencias

<div id="refs"></div>

```{r footer, echo=FALSE, results="asis"}
source("../template/footer.R")
```
